【裁判字號】    96,簡上,188
【裁判日期】    970220
【裁判案由】    侵權行為損害賠償
【裁判全文】
臺灣板橋地方法院民事判決             96年度簡上字第188號
上  訴  人  甲○○
訴訟代理人  陳振東律師
            王尊民律師
被  上訴人  丁○○
兼
法定代理人  乙○○
兼上一  人
訴訟代理人  丙○○
上列當事人間請求侵權行為損害賠償事件，上訴人對於民國96年
5 月23日臺灣板橋地方法院簡易庭96年板簡字第4522號第一審判
決提起上訴，經本院於97年1 月30日言詞辯論終結，判決如下：
    主  文
上訴駁回。
第二審訴訟費用由上訴人負擔。
    事實及理由
一、上訴人主張：上訴人於民國94年7 月5 日21時40分許，與家
    人在臺北縣中和市○○街4 號公園內打羽毛球時，突遭被上
    訴人丁○○騎腳踏車自後方撞及上訴人，致上訴人左側手、
    腳著地，經送醫急診治療，初步診斷上訴人左側肩部骨膜腫
    大、發燒，嗣上訴人轉赴國防醫學院三軍總醫院（下稱三軍
    總醫院）及中山醫院診治，經中山醫院診斷始知上訴人因此
    次事故，受有左肩韌帶斷裂積水之傷害，經開刀治療，現仍
    在復健中。上訴人因此次受傷所受之損害計有：(一)、醫療費
    用：計新台幣（下同）72,751元，(二)、交通費用：計47,240
    元，(三)、精神慰撫金：400,000 元。以上合計519,991 元。
    爰依民法侵權行為法律關係，訴請被上訴人連帶賠償上訴人
    519,991 元，及自起訴狀繕本送達之翌日起至清償日止，按
    週年利率百分之五計算之利息等語（原審判命被上訴人應連
    帶給付上訴人51,723元及自95年7 月7 日起至清償日止，按
    週年利率百分之五計算之利息，並依職權宣告假行，駁回上
    訴人其餘請求。上訴人就其敗訴部份聲明不服，提起上訴）
    。並為上訴聲明：(一)、原判決不利於上訴人部份廢棄。(二)、
    上開廢棄部份，被上訴人應連帶給付上訴人468,268 元，及
    自起訴狀繕本送達之翌日起至清償日止，按週年利率百分之
    五計算之利息。
二、被上訴人則以：
(一)、本件事故發生當時，被上訴人丁○○是跨坐在腳踏車上看上
    訴人打羽毛球，並不是在行進移動中，是上訴人打羽毛球要
    接球時往後退，才會碰撞到被上訴人丁○○的腳踏車而摔倒
    受傷；且事故發生之地點在中央圖書館人行道附近，上訴人
    根本不能在該處打羽毛球；故上訴人就系爭事故之發生應屬
    與有過失。
(二)、上訴人之左肩旋轉腱板破裂係屬之前舊傷，與本件事故無關
    。因事故後上訴人前往耕莘醫院急診時，耕莘醫院之診斷證
    明書內未記載上訴人受有左肩旋轉腱板破裂之傷害；且被上
    訴人丙○○曾於94年8 月間親自陪同上訴人前往三軍總醫院
    檢查其傷勢，經醫師告知上訴人因前開事故所受之傷害並無
    影響其生理機能，是上訴人於94年8 月25日之後，前往醫院
    治療其左肩旋轉腱板破裂傷所支出之費用，非被上訴人所應
    賠償之之費用等語置辯。
(三)、聲明：上訴駁回。
三、兩造不爭執之事實：上訴人於94年7 月5 日21時40分許，在
    台北縣中和市○○街4 號公園內打球時，與被上訴人丁○○
    所騎乘之腳踏車相撞因而受傷，上訴人因此事故，受有左髖
    部挫傷之傷害。
四、本件之爭點及法院之判斷：
    上訴人主張因系爭事故之發生，伊受有左肩旋轉腱板破裂之
    傷害；且伊就事故之發生，應無過失責任；上開主張則為被
    上訴人否認，茲逐點審究如下。
(一)、就上訴人是否因本次事故，受有左肩旋轉腱板破裂之傷害部
    份：
１、上訴人固舉出證人陳怡婷於原審95年10月4 日開庭時到庭所
    為之證詞稱：「以前我有幫上訴人做過復建，當時是復建右
    手，這次上訴人受傷後，因為信任我的專業，就立即打電話
    給我，請教我一些問題，後來她這次受傷的復建也是我在處
    理」、「（問：你之前在為上訴人復建時，就目前系爭傷害
    部位，她曾經有向你表示過她有任何的不適？）沒有」等語
    ，然證人陳怡婷僅為復建師，其雖有復健方面之專業，但並
    非專業診治之醫師，且僅曾替上訴人為復健之治療，並未曾
    診斷治療過上訴人所受傷勢，故無從憑其證詞即認為上訴人
    於系爭事故發生前，確實未曾受有左肩部之傷害。
２、原審依被上訴人之聲請，調取上訴人在中山醫院自94年6 月
    30日至95年12月6 日之門診病歷紀錄。經查，上訴人在中山
    醫院94年6 月30日之病歷上明確記載有：「病人主訴：『因
    左肩外擴限制造成的脖子及左肩劇痛及僵硬仍存在，且從上
    個月開始情況更糟』，該日紀錄上並有：「94年3 月左肩挫
    傷」之記載；94年8 月2 日之病歷則記載：「左肩可外展至
    130 度」，但並未記載上訴人另有其他外傷病史，之後上訴
    人自94年8 月18日至11月22日定期至中山醫院之門診治療亦
    均僅記載上訴人左肩外擴度狀況；迄於94年11月30日之病歷
    始載有：「病人主訴：『左肩自從5 個月前的挫傷後仍疼痛
    』，並於94年12月12日之病歷紀錄上記載：「核磁共振顯示
    左肩旋轉腱板破裂傷」等語，此有上開病歷資料1 份附卷可
    稽。足見上訴人於系爭事故發生前之94年6 月30日時，即曾
    因左肩傷痛而赴中山醫院治療，且中山醫院之病歷上並有記
    載上訴人於94年3 月間即受有左肩挫傷之傷害，上訴人並因
    此左肩傷害，持續赴中山醫院等醫院治療中。
３、再查，原審函三軍總醫院查詢上訴人自94年1 月1 日起至94
    年12月31日期間，赴該院就診情形，經該院於95年11月1日
    以集逵字第0950018045號函覆稱略以：「……94 .06.17 、
    94.07.25骨科門診，自訴滑倒，左髖部不適，經Ｘ光及磁振
    造影檢查，顯示無骨折現象，採保守治療。94.0 7.15 、94
    .08.03 、94.08.10 神經內科門診計3 次，主訴背痛，左下
    肢麻木，診斷為糖尿病周邊神經病變併左第五腰椎神經根病
    變，建議控制血糖，並治療神經痛。依病歷記錄94年10月19
    日郭員因左肩疼痛至本院神經外科就診，經過治療後於94年
    11月23日回診追蹤後，未再至神經外科就診」等語，足見上
    訴人於系爭事故發生前即94年6 月17日，即曾因滑倒造成左
    側身體不適，而赴國防醫學院三軍總醫院骨科門診治療。
４、又查，原審就上訴人之左肩傷勢造成原因函詢國立臺灣大學
    醫學院附設醫院，經該院於96年3 月8 日函覆略以：「依耕
    莘醫院診斷書，上訴人於94年7 月5 日因左髖挫傷至急診求
    診，並未有左肩受傷之診療記錄。94年7 月11日至台大門診
    ，主訴94年7 月5 日跌倒左臀部挫傷，也未訴及左肩部病情
    。又依三軍總醫院門診病歷記錄中，94年7 月15日記載：94
    年3 月滑倒，背部、左髖痛，左肩凍肩；94年7 月25日記載
    ：94年5 月滑倒，左髖痛；……。依中山醫院病歷，94年6
    月30日記載：94年3 月左肩挫傷，94年5 月31日左肩Ｘ光片
    可見局部鈣化，左肩可外展至125 度……。依上述相關事實
    整理後可知，上訴人於94年3 月或5 月左肩曾經滑倒挫傷，
    左肩原已有既存傷害與鈣化及凍肩，94年7 月5 日滑倒直接
    使左髖挫傷，而是否直接或間接使左肩受外傷，尚難已認定
    。94年7 月5 日滑倒和左肩旋轉肌破裂傷害之因果關係雖可
    能存在，但其關連並不緊密」等語，此有國立臺灣大學醫學
    院附設醫院校附醫秘字第0960001160號函1 份在卷可稽。
５、上訴人雖又請求本院檢附上訴人於中山醫院之核磁共振影像
    報告及手術發現和方法之紀錄等相關資料，再次就上訴人「
    左肩旋轉肌破裂傷害之原因」函詢國立臺灣大學醫學院附設
    醫院，並聲請傳訊中山醫院診治之醫師等語。惟查上開國立
    臺灣大學醫學院附設醫院函覆之鑑定意見，雖敘及因無核磁
    共振影像報告及手術發現和方法之紀錄等相關資料，而無法
    分析推斷上訴人左肩旋轉肌破裂情形，然就上訴人左肩旋轉
    肌破裂傷害之原因，已明載與系爭事故之關連性不大，亦即
    認為兩者間不具相當因果關係，此一事實，已足堪認定，故
    本院認為無再次函詢及傳訊上開證人之必要。
６、綜合上開事證研判，上訴人曾於94年3 月間，即因滑倒造成
    左肩挫傷而相繼赴中山醫院、三軍總醫院等醫院治療，且該
    傷於系爭事故發生後仍持續在中山醫院治療中，足見上訴人
    於系爭事故發生前，其左肩已受有傷害，則其於系爭事故發
    生後，左肩所受之「左肩旋轉肌破裂」之傷害，是否為舊傷
    所致，即屬可能。且國立臺灣大學醫學院附設醫院之鑑定報
    告，已明示上訴人左肩旋轉肌破裂之傷害與系爭事故之關連
    性不大，從而，並無積極證據認為上訴人左肩旋轉肌破裂之
    傷害與系爭事故之發生，兩者間確實有相當因果關係存在，
    故無從認定上訴人因此次事故，確實受有左肩旋轉肌破裂之
    傷害，此一事實，已臻明確。
(二)、就系爭事故之發生、上訴人是否與有過失部份：
１、上訴人雖主張系爭事故係因被上訴人丁○○所騎乘之腳踏車
    自後方撞擊上訴人造成，並舉證人陳以瑜為證。惟查，證人
    陳以瑜為上訴人之女，其所為證詞是否有偏頗上訴人之虞，
    本屬可疑。再查，證人陳以瑜於原審95年7 月26日時到庭證
    稱：「我媽站在我妹妹的對面，我看到有一部腳踏車從我媽
    的右側開過來，擦撞到我媽媽的右大腿，然後我媽就往左側
    跌倒」等語，然衡諸經驗法則，上訴人若果係遭被上訴人丁
    ○○所騎乘腳踏車，於行進中擦撞其右大腿處後跌倒，依通
    常腳踏車行進速度所產生之撞擊力道，上訴人右大腿受該撞
    擊處，理應會受有輕度甚或重度之擦挫傷，然事發當天上訴
    人至耕莘醫院急診時，該院開立之診斷證明書中卻僅載有上
    訴人受有「左側髖部挫傷」之傷害，並無上訴人右大腿受傷
    之紀錄。因此，證人陳以瑜所為之證詞，顯與事實不符，其
    所為之證詞，無可採信。
２、再查，系爭事故之發生經過，經該日在場之目擊證人林庭宇
    於原審95年11月15日到庭具結證稱略以：「是被上訴人丁○
    ○騎腳踏車在上訴人後面，看她打羽毛球。然後上訴人要去
    接羽毛球時，腳去勾到被上訴人丁○○騎的腳踏車就跌倒了
    。當時勾到被上訴人丁○○的腳踏車時，腳踏車是停住不動
    的，就是被上訴人丁○○只是坐在腳踏車上看她們打球，並
    沒有在騎」、「當時她要接羽球，就一直往後退，剛好她後
    退的那隻腳碰到被上訴人丁○○腳踏車的前輪就跌倒」等語
    ，核與被上訴人所辯系爭事故發生時，係因上訴人自己往後
    退時，勾到上訴人停置之腳踏車所造成之經過大致相符。據
    此，足認上訴人所辯系爭事故之發生，係上訴人自行後退撞
    及其停置之腳踏車，此一事實，為真實可採信。
３、又查，系爭事故發生之地點非羽球場，此有國立中央圖書館
    臺灣分館95年12月5 日圖秘字第0950005724號函1 份在卷可
    稽。據此，足見上訴人在非屬羽球場之地點打羽球，自有注
    意周遭狀況之義務，其疏未注意致碰撞被上訴人丁○○停放
    之腳踏車跌倒受傷，其就系爭事故之發生，應屬與有過失，
    此一事實，足堪認定。
五、按「因故意或過失，不法侵害他人之權利者，負損害賠償責
    任」、「無行為能力人或限制行為能力人，不法侵害他人之
    權利者，以行為時有識別能力為限，與其法定代理人連帶負
    損害賠償責任」、「不法侵害他人之身體或健康者，對於被
    害人因此喪失或減少勞動能力，或增加生活上之需要時，應
    負損害賠償責任」、「不法侵害他人之身體、健康、名譽、
    自由、信用、隱私、貞操，或不法侵害其他人格法益而情節
    重大者，被害人雖非財產上之損害，亦得請求賠償相當之金
    額」，民法第184 條第1 項、187 條第1 項、第193 條第1
    項、第195 條第1 項分別定有明文。經查，依據台北縣中和
    市公園管理自治條例第9 條第1 項第9 款之規定，系爭公園
    區域內，不得騎乘或停放車輛、腳踏車，此有國立中央圖書
    館臺灣分館95年12月5 日圖秘字第0950005724號函1 份在卷
    可佐。據此，足認被上訴人丁○○因疏未注意上開規定，於
    禁止停放腳踏車之系爭事故發生地點，任意停放腳踏車，而
    造成上訴人跌倒受傷，其就上訴人所受之傷，自應負過失之
    責。而系爭事故發生時被上訴人丁○○為限制行為能力人，
    被上訴人丙○○、乙○○為其法定代理人等情，有被上訴人
    之戶籍謄本1 份在卷可憑，是被上訴人依上開規定自應對上
    訴人負連帶損害賠償責任。茲就上訴人據以請求被上訴人賠
    償之項目及金額逐項審酌如下：
(一)、醫療費用部份：上訴人因此次事故，受有左側髖部挫傷之傷
    害。衡諸上訴人之傷勢及其自承伊於中山醫院及三軍總醫院
    、萬芳醫院支出之醫療費用，均係為治療其左肩旋轉腱板破
    裂之傷（見原審96年1 月15日筆錄），認為上訴人因此傷自
    94年7 月5 日起至同年8 月10日止，陸續前往醫院就診治療
    ，共計支出醫療費用2,770 元部份，已據其提出醫療費用收
    據?份在卷可憑，此部份之請求，應予准許。至於上訴人所
    提出之其他醫療收據，均係為治療其左肩旋轉腱板破裂之傷
    害，而上開傷害不能證明與系爭事故間有因果關係，已詳如
    上述，是上訴人此部份醫療費用之請求，自不應准許。
(二)、交通費用部份：上訴人主張其受傷後往來醫院治療支出交通
    費用47,240元乙節，雖亦據提出車資收據為證，然因其中其
    自94年8 月10日後前往中山醫院及其他醫院就診部分之車資
    支出，係為治療其左肩旋轉腱板破裂之傷害，與本件事故傷
    害無關，理由已如前述，經扣除上述無關之車資支出後，上
    訴人本件得請求之交通費用合計為1,120 元。
(三)、精神慰撫金部份：上訴人因被上訴人丁○○之過失而受有左
    側髖部挫傷，其精神上確受有相當之痛苦，是其請求賠償非
    財產上之損害，於法應屬有據。本院審酌上訴人因本次事故
    所受之傷害尚非重大，惟因上開傷害往返醫院就診多次，精
    神上受有痛苦程度，及兩造經濟狀況（參見卷附原審依職權
    調取之95年度兩造稅務電子閘門財產所得調件明細表各1 份
    ）及其他一切等情狀，認上訴人得請求之精神慰撫金7 萬元
    為適當，逾此部分之請求，則非有理。
(四)、據上，上訴人因本件侵權行為所受之損失，合計為73,890元
    （計算式為2,770 ＋1,120 ＋70,000 ＝73,890。
(五)、按損害之發生或擴大，被害人與有過失者，法院得減輕賠償
    金額或免除之，民法第217 條第1 項定有明文。本件事故之
    發生，上訴人與有過失，理由已如上述，本院斟酌被上訴人
    丁○○為肇事主因，應負擔70% 之過失責任，上訴人為肇事
    次因，應負擔30% 之過失責任，方為公允。
(六)、綜合上述，本件上訴人得向被上訴人請求連帶賠償之金額，
    合計為51,723元（計算式為73,890x70/100=51,723）。
六、綜上所述，上訴人基於侵權行為法律關係，請求被上訴人連
    帶給付51,732元，及自起訴狀繕本送達翌日即95年7 月7 日
    起至清償日止，按週年利率5%計算之法定遲延利息，為有理
    由，應予准許；逾此部分之請求，為無理由，應予駁回。原
    審就超過上開准許部分為上訴人敗訴之判決，於法並無不合
    。上訴意旨指摘原判決不當，求予廢棄改判，為無理由，應
    予駁回。
七、本件事證已臻明確，兩造其餘主張陳述、攻擊防禦方法及所
    提之證據，經審酌後認於本判決結果不生影響，爰不一一論
    述，附此敘明。
八、據上論結，本件上訴為無理由，依民事訴訟法第436 條之1
    第3項 、第449 條第1 項、第78條，判決如主文。
中    華    民    國    97    年    2     月    20    日
                  民事第三庭    審判長法  官  朱耀平
                                      法  官  陳映如
                                      法  官  邱育佩
以上正本證明與原本無異
不得上訴。
中    華    民    國    97    年    2     月    20    日
                                      書記官  林兆嘉


司法院資訊處製作；財團法人民間司法改革基金會備份。
